【裁判字號】    99,台上,2625
【裁判日期】    990429
【裁判案由】    業務過失致人於死
【裁判全文】
最高法院刑事判決            九十九年度台上字第二六二五號
上  訴  人  台灣高等法院花蓮分院檢察署檢察官
被      告  甲○○
上列上訴人因被告業務過失致人於死案件，不服台灣高等法院花
蓮分院中華民國九十六年十一月三十日第二審判決（九十六年度
交上訴字第一０號，起訴案號：台灣花蓮地方法院檢察署九十五
年度偵字第五三四四號），提起上訴，本院判決如下：
    主  文
上訴駁回。
    理  由
按刑事訴訟法第三百七十七條規定，上訴於第三審法院，非以判
決違背法令為理由，不得為之。是提起第三審上訴，應以原判決
違背法令為理由，係屬法定要件。如果上訴理由書狀並未依據卷
內訴訟資料，具體指摘原判決不適用何種法則或如何適用不當，
或所指摘原判決違法情事，顯與法律規定得為第三審上訴理由之
違法情形，不相適合時，均應認其上訴為違背法律上之程式，予
以駁回。本件原判決以公訴意旨略以：被告甲○○原任職於花蓮
縣鳳林鎮立托兒所司機，平日負責開車接送學童上下學之工作，
係從事駕駛業務之人，於民國九十五年五月九日下午，駕駛車牌
號碼Ｕ六－四四二五號自用小客車，搭載托兒所老師王惠敏、學
童黃家瑄、陳柏霖、林建良、曾世成、曾世順、曾維德等人，沿
花蓮縣鳳林鎮○○里○○道路由南往北方向行駛，嗣於同日下午
四時十分許，途經該路段與復興路一二０巷口時，原應注意汽車
行駛時，駕駛人應注意車前狀況，隨時採取必要之安全措施及車
輛行至無號誌之交岔路口，應減速慢行，作隨時停車之準備，而
依當時情形，又無不能注意之情事，竟疏於注意，復未減速慢行
而貿然直行，與黃振隆駕駛車牌號碼Ｕ八－七四七三號自用小客
貨車（箱型車），搭載其子黃柏緯，沿花蓮縣鳳林鎮○○路一二
０巷由西往東方向途經該路口，違規超速及未停讓右方車先行，
致二車發生擦撞，造成黃柏緯顱內出血、枕部鈍挫傷，經緊急將
之送往鳳林榮民醫院，旋因傷重轉往佛教慈濟綜合醫院救治，嗣
於九十五年五月十日上午十時二十六分許因傷重不治死亡。因認
被告涉有刑法第二百七十六條第二項之業務過失致人於死罪嫌云
云。惟經審理結果，認為不能證明被告犯罪，乃撤銷第一審論處
被告從事業務之人，因業務上之過失致人於死罪刑之判決，改判
諭知被告無罪。已詳敘其證據取捨及判斷之理由，從形式上觀察
，原判決並無違背法令之情形存在。檢察官上訴意旨略稱：(一)本
件車禍經台灣省花東區車輛行車事故鑑定委員會（下稱花東區鑑
定委員會）鑑定，認被告應負過失責任，嗣由台灣省車輛行車事
故覆議鑑定委員會（下稱台灣省覆議委員會）覆議，亦同此認定
。原審再送請國立澎湖科技大學服務業經營管理研究所（下稱澎
湖科技大學）鑑定，亦認被告駕駛幼童車經過無號誌交岔路口，
未確實注意車前狀況，並發現左方來車，是為次要肇事因素。詎
原判決竟推翻上開鑑定機關所為之鑑定，遽行認定被告無過失責
任，與卷存事證不符。又原判決對於上開不利於被告之鑑定報告
不予採納，未於理由中說明不採納之理由，亦有理由不備之違誤
。(二)原審送請鑑定之學術單位澎湖科技大學究竟是否有交通事故
鑑定之專業人才？而該實施鑑定之人員是否具有交通事故專業鑑
定之資格、證照或相關專業能力？均攸關該鑑定報告之說服力與
證據力。原判決未於理由內具體敘明，有理由不備之違誤。況澎
湖科技大學所出具之鑑定意見書乃屬被告以外之人於審判外之書
面陳述，原則上有傳聞法則之適用，其如何能符合法律所規定得
為證據之例外情形，原判決未予說明，有理由不備之違背法令。
(三)原判決認道路交通安全規則第一百零二條規定，為汽車行駛至
交岔路口，其行進、轉彎之規定，此屬汽車行車之特殊規定，是
在汽車行經交岔路口時，應優先適用，排除同規則第九十四條中
關於「車距、減速暫停規定之適用」等語。其法律依據為何？未
見原判決予以說明，有判決理由不備之違誤。(四)原判決採納澎湖
科技大學鑑定報告部分之內容，認定被告行經交岔路口時，有減
速慢行作隨時停車之準備之事實，而為被告有利之認定。然稽諸
花東區鑑定委員會、台灣省覆議委員會所為之鑑定報告，均認定
被告並無在案發地交叉路口有煞車減速慢行之事實，顯見澎湖科
技大學之鑑定報告此部分內容顯與花東區鑑定委員會、台灣省覆
議委員會之鑑定報告不同。而被告是否有在案發地交岔路口煞車
減速慢行，攸關其是否有注意義務之違反而涉有業務過失致死犯
行，原審竟未使原鑑定機關即花東區鑑定委員會、台灣省覆議委
員會加以說明，以資審認，乃遽予推翻，未免率斷，有應於審判
期日調查之證據未予調查之違誤。(五)原判決就被告駕駛之車輛究
竟進入路口約多少距離之事實，先認定為四點八公尺，後認定為
三點四公尺，互相齟齬，有理由矛盾之違法等語。按證據之取捨
及證據證明力如何，均屬事實審法院得裁量、判斷之職權，苟未
悖乎通常一般之人日常生活經驗之定則或論理法則，又已論敘其
何以作此判斷之心證理由，即不得任意指摘其為違法，據為提起
第三審上訴之合法理由。而認定犯罪事實所憑之證據，雖不以直
接證據為限，間接證據亦包括在內，然其為訴訟上之證明，須於
通常一般之人均不致有所懷疑，倘其證明尚未達得以確信其為真
實之程度，而有合理之懷疑存在，事實審法院復已就其心證上理
由予以闡述，敘明其如何無從為有罪之確信，因而為無罪之判決
，尚不得任意指為違法。又鑑定人之鑑定，雖足為證據資料之一
種，然事實審法院苟認鑑定報告存有疑義，經調查其他必要之證
據後，本於證據取捨之職權，不採鑑定報告或未另送鑑定，均非
違法。經查，原判決依憑證人王惠敏在警詢、偵查及第一審之證
言，及被告與黃振隆分別所駕車輛受損狀況照片、現場之照片、
道路交通事故調查報告表所附事故現場圖、澎湖科技大學交通事
故案鑑定報告書等證據，說明依本件交通事故發生當時之情形，
路權應歸屬被告，而黃振隆駕駛車輛違規進入交岔路口，復非被
告所能預見，難謂被告有何過失。且敘明：黃振隆與本件交通事
故具利害關係，所為被告駕駛車輛速度過快之陳述，不能遽信；
花東區鑑定委員會、台灣省覆議委員會認被告駕駛車輛行經無號
誌交岔路口，未確實注意並發現左前方來車，有違反道路交通安
全規則第九十三條第一項第二款、第九十四條第三項等規定，澎
湖科技大學則認被告在交岔路口未為隨時停車之準備，如何均有
違誤，不得採為不利被告認定之依據；黃振隆駕駛之車輛自被告
行駛左側駛至，被告顯無未注意車前狀況之疏失，本件事故肇事
原因，純係黃振隆違規所致等旨綦詳。原判決綜合各種相關證據
，認檢察官所訴各節尚不足以證明被告犯行，就案內有關證據，
本於調查所得心證，分別定其取捨而為事實上之判斷，均已於理
由內詳加說明。所為論斷及說明，核與證據法則俱屬無違，亦無
證據調查未盡或理由不備等違法情形存在。上訴意旨(一)(三)(四)置原
判決所為之明白論斷於不顧，對原審取捨證據與判斷證據證明力
之職權行使，重為事實上之爭執並漫指其為違法，自非適法之第
三審上訴理由。再刑事訴訟之鑑定，為證據調查方法之一種，係
指由具有特別知識經驗之人或機關，就特別需要特殊知識經驗之
事項，予以鑑識、測驗、研判及斷定，供為法院或檢察官認定事
實之參考。檢察官或法院依刑事訴訟法第一百九十八條之規定選
任鑑定人或鑑定機關，即適格充當鑑定人。又刑事訴訟法第一百
五十九條第一項規定：被告以外之人於審判外之言詞或書面陳述
，除法律有規定者外，不得作為證據。而該條所謂「法律有規定
者」，包括同法第一百五十九條之一至第一百五十九條之五及第
二百零六條等規定。是鑑定人或鑑定機關、團體鑑定後，依刑事
訴訟法第二百零六條第一項、第二百零八條等規定製作之鑑定報
告，自有證據能力。原審依職權指定澎湖科技大學就本件交通事
故實施鑑定，嗣由鑑定機關將鑑定之經過及其結果所製作之鑑定
意見書，自有證據能力。而本件原審受命法官於準備程序就澎湖
科技大學上揭鑑定結果，詢以有何意見後，檢察官答稱「沒有意
見」；繼於審判期日經審判長提示澎湖科技大學九十六年十月十
二日澎科大服經所字第０九六０００七四七九號函及附件，告以
要旨並詢以有何意見後，檢察官亦答稱「沒有」（原審卷第八十
五、八十六、一０三、一０六頁），上訴意旨(二)徒執主觀之見解
，指摘原判決違法，殊非合法。至原判決先依現場圖輪胎側向刮
擦痕之產生位置，判定被告駕駛之車輛已進入路口約四點八公尺
（原判決理由壹、二(二)2.），繼謂被告所駕駛車輛之前輪已行至
三點四公尺處（原判決理由貳、四(三)），核於被告駕駛之車輛，
於事故發生之際已經過交岔路口之中心線之認定，並無影響。上
訴意旨(五)就與犯罪構成要件無關之枝節事項，認原判決有理由矛
盾之違法，亦非適法之上訴第三審理由。衡以上述之說明，應認
檢察官之上訴為違背法律上之程式，予以駁回。
據上論結，應依刑事訴訟法第三百九十五條前段，判決如主文。
中    華    民    國  九十九  年    四    月  二十九  日
                      最高法院刑事第十二庭
                          審判長法官  黃  一  鑫
                                法官  張  春  福
                                法官  林  勤  純
                                法官  李  錦  樑
                                法官  陳  國  文
本件正本證明與原本無異
                                      書  記  官
中    華    民    國  九十九  年    五    月    十    日
                                                      K

司法院資訊處製作；財團法人民間司法改革基金會備份。
